臺灣臺中地方法院民事判決　九十三年度仲訴字第五號
　　原　　　告　台中市中山地政事務所
　　法定代理人　乙○○
　　訴訟代理人　張豐守律師
　　被　　　告　彰億營造工程有限公司
　　法定代理人　甲　○
　　訴訟代理人　鄭雪櫻律師
右當事人間請求撤銷仲裁判斷事件，本院於民國九十四年一月十三日言詞辯論終結，
判決如左：
    主      文
原告之訴駁回。
訴訟費用由原告負擔。
    事實及理由
壹、原告主張：一、系爭仲裁判斷有仲裁法第四十條第一項第一款、第三十八條第三
    款之撤銷事由。蓋中山地政大樓新建工程係由訴外人全豐營造有限公司（以下簡
    稱為全豐公司）向原告所承攬，被告為其連帶保證人，故被告於全豐公司無法繼
    續施作後，接續承攬施作前開工程，然系爭中山地政大樓新建工程契約之當事人
    始終為原告與全豐公司，被告僅係履行其連帶保證人之義務，並非承受全豐公司
    之承攬人地位，被告被告自不得主張系爭中山地政大樓新建工程契約之權利義務
    。但被告卻與原告達成仲裁協議行使前開契約之承攬人權利，則該仲裁協議顯係
    就他人間之契約履行約定仲裁，已逾債之相對性原則；且系爭仲裁判斷並命原告
    給付被告新台幣（下同）三千八百四十九萬三千五百六十二元，顯有仲裁法第三
    十八條第三款『仲裁判斷係命當使人為法律上所不許之行為者』之撤銷理由。二
    、系爭仲裁判斷有仲裁法第四十條第一項第二款之撤銷仲裁事由。蓋依仲裁法第
    一條第一項之規定，若非現在或將來之爭議，則不得為仲裁之標的。系爭工程原
    約定於民國（下同）九十年八月三十一日前完工，而實際竣工日期為九十一年八
    月二十二日，原告於九十一年十一月七日驗收，被告於九十二年四月九日領取工
    程尾款；故系爭中山地政大樓新建工程契約之權利、義務至九十二年四月九日已
    全部履行完畢。是兩造就已屬過去之法律關係訂立仲裁協議，自不發生法律上之
    效力，兩造之仲裁協議顯不成立。三、系爭仲裁判斷亦有仲裁法第四十條第一項
    第一款、第三十八條第一款之撤銷事由。蓋兩造仲裁協議約定：「就台中市地政
    大樓新建工程合約書或違反前開工程合約書引起之糾紛、爭議或歧見，同意提請
    中華民國仲裁協會台中辦事處依該協會仲裁程序實施辦法，以仲裁方式解決」，
    故協議仲裁範圍顯係就原告與全豐公司間之中山地政大樓新建工程之本工程承攬
    契約為限。惟依被告所提仲裁聲請狀所載之聲請事由，係就全豐公司施工期間有
    關變更設計延展工期是否應算入逾期扣款乙事聲請仲裁，顯已逾仲裁協議範圍，
    故系爭仲裁判斷自有得撤銷事由。四、系爭仲裁判斷有仲裁法第四十條第一項第
    四款之撤銷事由。蓋原告與全豐公司間之承攬契約第二十條約定，於工程進行中
    ，全豐公司對契約各項條款，以及其附件中各項規定有疑義時，應在執行前向原
    告委任之建築師提請解釋，如全豐公司對原告委任之建築師的解釋不為認同時，
    全豐公司應再以書面述明理由向原告提出異議，如有涉訟，以台灣台中地方法院
    為第一審管轄法院。故原告與全豐公司間對於契約爭議之解決方式已定有明文，
    被告僅為連帶保證人並非契約當事人，是被告對契約履行之爭議僅得依原契約內
    容主張權利，但被告卻就契約爭議解決變更原契約之約定內容，已逾其連帶保證
    人之義務，但仲裁庭逕為仲裁判斷自屬仲裁程序違反法律規定之情形，爰提起本
    件訴訟，請求撤銷系爭仲裁判斷。五、對被告抗辯之陳述：原告雖同意仲裁，但
    仲裁仍應適法。至全豐公司雖同意將已完成之工程而尚未領取款項（含保留款、
    履約保證金、工程期款等）轉讓與被告，但被告未因而取得原工程合約當事人之
    地位，被告以原工程合約當事人地位請求原告給付，於法無據。且系爭仲裁判斷
    ，未給原告充分陳述之機會，即認被告為新承攬人，而作成系爭仲裁判斷，顯為
    突襲性裁判等語。並聲明：（一）中華民國仲裁協會於九十三年十月四日所為九
    十二年仲中聲孝字第十四號仲裁判斷書應予撤銷。（二）訴訟費用由原告負擔。
貳、被告則以：一、系爭仲裁判斷並無仲裁法第四十條第一項第一款、第三十八條第
    三款之撤銷事由。蓋（一）兩造於九十二年七月間就原承攬人全豐公司與連帶保
    證人間就工程契約相關爭議事件同意提付仲裁，並簽署仲裁協議書，故兩造於仲
    裁程序進行前既經達成仲裁協議，被告於仲裁爭議事件中，主張系爭工程因定作
    人變更設計等情事應延展工期，及不可歸責於被告之事由之逾期天數不應計入工
    程逾期扣款之範圍，而請求定作人即原告應給付工程款，均合於法令規定。系爭
    仲裁聲請合法，兩造對於仲裁協議亦無爭議，仲裁庭進而為實體之判斷，亦無違
    反法令之情事。（二）被告為系爭工程合約之連帶保證人，並受讓全豐公司基於
    原工程合約第十九條第一項所提供之二千六百萬元之履約保證金及全豐公司有關
    保留款、尚未領取之工程期款等權利義務，被告同意基於連帶保證廠商代為履行
    原承攬人前開工程合約之責任，故兩造間之仲裁協議自非原告所稱『．．．顯然
    係就他人間之契約履行約定仲裁』。（三）另按所謂法律上所不許之行為，應係
    指違反強制或禁止之規定等情事或與公序良俗有所違背者而言，本件被告所提之
    仲裁聲請符合法令規定，系爭仲裁判斷所命之給付，係就被告基於工程承攬契約
    之法律關係及由該法律關係所生之爭議而為者，並無命當事人為法律上所不許之
    行為，原告所稱之撤銷事由顯無理由。二、系爭仲裁判斷並無仲裁法第四十條第
    一項第二款之撤銷仲裁事由。蓋兩造於九十二年七月間之仲裁協議，係為解決被
    告與原告間因工程合約所引起之一切糾紛、爭議或歧見等爭議事件，亦即就存在
    於兩造間之『現在之爭議』，而非『過去之爭議』而為之紛爭解決。被告為系爭
    工程合約之連帶保證人，在工程進度嚴重落後情形下，因定作人即原告之要求而
    進場施作，被告進場接替承擔原承攬商完成履約責任，兩造達成仲裁協議即係為
    解決仍存在於兩造間之『現在之全部爭議』，而系爭仲裁判斷書即系基於兩造達
    成之仲裁協議，在解決兩造間因前開工程合約所引起之工程款給付請求之仲裁爭
    議事件。三、系爭仲裁判斷並無仲裁法第四十條第一項第一款、第三十八條第一
    款之撤銷事由。蓋被告與定作人即原告經明確合意就工程契約所引起之糾紛或歧
    見等爭議事件，以仲裁方式一次全部解決兩造間因工程合約所引起之全部爭議事
    項，被告基於工程契約之法律關係據以提起給付請求，系爭仲裁判斷所為之實體
    判斷並未逾越仲裁協議之範圍。四、系爭仲裁判斷並無仲裁法第四十條第一項第
    四款之撤銷事由。蓋被告非工程契約之原當事人，有關工程契約所引起之法律關
    係而生之契約爭議事件，依當事人自主原則，被告自得與原告達成仲裁協議，合
    意以仲裁方式解決其契約爭議。況依工程合約第二十條第二項文義觀之，該條規
    定僅係原契約當事人間約定契約履行爭議事項涉訟時，合意定第一審法院條款，
    原告以此主張被告對於契約之履行爭議僅得依原工程契約內容主張權利，而認被
    告就契約爭議之解決方式變更原契約之約定內容，仲裁庭逕為仲裁判斷有『仲裁
    程序違反法律規定之情形』，而主張撤銷仲裁判斷，原告上述主張顯無理由等語
    ，資為抗辯。並聲明：（一）原告之訴駁回。（二）訴訟費用由原告負擔。
參、兩造不爭之事實
一、系爭中華民國仲裁協會九十二年度仲中聲孝字第十四號仲裁判斷書，係於九十三
    年十月十四日送達於本件原告，而仲裁地為台中市；本件原告則於九十三年十一
    月十二日提起本件撤銷仲裁判斷之訴。
二、訴外人全豐公司於八十九年二月間向原告承攬台中市中山地政大樓新建工程，並
    訂立系爭工程合約書，本件被告亦與本件原告簽訂契約保證書，約定全豐公司所
    承包前開工程，履行契約上之一切責任，對於承包人即全豐公司因履行系爭工程
    合約各項規定，及因解約而發生之一切義務，均願連帶負責，倘承包人即全豐公
    司之工作，經原告准予延期履行，或工程有變更計劃及增減工程數量時，被告同
    意負責。
三、兩造因就系爭工程款數額為何，該工程是否遲延，應否展延工期，及是否有逾期
    罰款等問題，而於九十二年七月九日簽訂仲裁協議書，約定雙方就系爭台中市中
    山地政大樓新建工程契約或違反前開工程合約引起之糾紛、爭議或歧見，同意提
    請中華民國仲裁協會台中辦事處仲裁解決。兩造並就前開所述工程糾紛，於仲裁
    程序中互為攻防。
四、原告與全豐公司間之系爭工程合約並未解除或合意終止。本件兩造亦未另行簽訂
    工程合約。
肆、得心證之理由
一、按撤銷仲裁判斷之訴，得由仲裁地之地方法院管轄；提起撤銷仲裁判斷之訴，應
    於判斷書交付或送達之日起，三十日之不變期間內為之，仲裁法第四十一條第一
    項、第二項前段定有明文。又關於前開期間之計算，仲裁法並未規定，依仲裁法
    第五十二條適用非訟事件法第十五條而準用民事訴訟法第一百六十一條之規定，
    應適用民法第一百二十條第二項：「以日定期間者，其始日不算入」之規定，則
    前開三十日之不變期間，其始日即判斷書交付或送達之日不算入（最高法院八十
    九年度台上字第四九二號判決參照）。查系爭中華民國仲裁協會九十二年度仲中
    聲孝字第十四號仲裁判斷書，係於九十三年十月十四日送達於本件原告，而仲裁
    地為台中市；本件原告則於九十三年十一月十二日提起本件撤銷仲裁判斷之訴，
    為兩造所不爭，並有前開仲裁判斷書與中華民國仲裁協會仲裁文書送達收據、民
    事起訴狀可證，自堪信為真實。則依前開說明，本院就本件訴訟自有管轄權，且
    原告亦係於系爭判斷書送達之日起三十日之不變期間內，提起本件撤銷仲裁判斷
    之訴，亦可認定，合先敘明。
二、次按撤銷仲裁判斷之訴，並非就原仲裁程序再為審判，法院應僅就原仲裁判斷是
    否具有仲裁法第四十條第一項所列各款情事，加以審查，至於原仲裁判斷所持之
    法律見解及對於實體內容之判斷是否妥適，則為仲裁人之權限，自非法院所得過
    問（最高法院九十年度台上字第一三六二號判決參照）。故本件可先審究者，厥
    為原告主張系爭仲裁判斷係命當事人為法律上所不許之行為者，而依仲裁法第四
    十條第一項第一款、第三十八條第三款之規定，請求撤銷系爭仲裁判斷，有無理
    由？
（一）按仲裁法第三十八條第三款規定仲裁判斷係命當事人為法律上所不許之行為者
      ，係指仲裁判斷主文所命之給付行為或其他行為，有違法律強制或禁止之規定
      ，或有背於公共秩序或善良風俗者而言（最高法院九十二年度台上字第二三四
      號判決參照）。
（二）查系爭仲裁判斷主文命相對人即本件原告應給付聲請人即本件被告三千八百四
      十九萬三千五百六十二元及其法定利息，有前開仲裁判斷書可證；而前開仲裁
      判斷主文所命之給付行為，並無違法律強制或禁止之規定，亦無背於公共秩序
      或善良風俗者，自難認系爭仲裁判斷係命當事人為法律上所不許之行為者，故
      原告前開主張，於法自屬無據。
（三）次查原告雖主張被告僅係就系爭工程契約履行其連帶保證人之義務，並非承受
      全豐公司之承攬人地位，被告自不得主張系爭工程契約之權利義務，但被告卻
      與原告達成仲裁協議行使前開契約之承攬人權利，則該仲裁協議顯係就他人間
      之契約履行約定仲裁，已逾債之相對性原則，而有仲裁法第三十八條第三款所
      規定之『仲裁判斷係命當使人為法律上所不許之行為者』云云。然：
  １、訴外人全豐公司於八十九年二月間向原告承攬台中市中山地政大樓新建工程，
      並訂立系爭工程合約書，本件被告亦與本件原告簽訂契約保證書，約定全豐公
      司所承包前開工程，履行契約上之一切責任，對於承包人即全豐公司因履行系
      爭工程合約各項規定，及因解約而發生之一切義務，均願連帶負責，倘承包人
      即全豐公司之工作，經原告准予延期履行，或工程有變更計劃及增減工程數量
      時，被告同意負責；與兩造因就系爭工程款數額為何，該工程是否遲延，應否
      展延工期，及是否有逾期罰款等問題，而於九十二年七月九日簽訂仲裁協議書
      ，約定雙方就系爭台中市中山地政大樓新建工程契約或違反前開工程合約引起
      之糾紛、爭議或歧見，同意提請中華民國仲裁協會台中辦事處仲裁解決，兩造
      並就前開所述工程糾紛，於仲裁程序中互為攻防，為兩造所不爭，並有仲裁判
　　　斷書、仲裁協議書、工程合約書、契約保證書可證，自堪信為真實。而全豐公
　　　司於九十年八月七日將已完成之工程而尚未領取款項（含保留款、履約保證金
　　　、工程期款等）轉讓與被告，而被告代為履行原工程契約所發生之報酬，亦均
　　　歸被告所有，由被告開立發票具領，與全豐公司無關，亦有協議書可證，亦堪
　　　信為真實。
  ２、而按保證債務之連帶，係指保證人與主債務人負同一債務，對於債權人各負全
      部給付之責任者而言。且債權讓與時，該債權即移轉於受讓人，而債務人所得
      對抗讓與人之事由，亦得對抗受讓人。則兩造因既就系爭工程款數額為何，該
      工程是否遲延，應否展延工期，及是否有逾期罰款等問題，而於九十二年七月
      九日簽訂仲裁協議書，前開各問題糾紛或係基於系爭工程之連帶保證契約，或
      係因全豐公司將系爭工程款讓與被告後所生之爭執，自難認被告不得行使前開
      權利或究系爭義務而為爭執；從而，系爭仲裁協議並非就他人間之契約履行約
      定仲裁，亦可認定。況姑不論系爭法律關係權利義務之主體為何，兩造既係就
      系爭工程款為何，該工程是否遲延，應否展延工期，及是否有逾期罰款等問題
      而交付仲裁，系爭仲裁判斷亦就前開爭點而為，自難認系爭仲裁判斷主文所命
      之給付行為，有違法律強制或禁止之規定，或有背於公共秩序或善良風俗。故
      原告前開主張，自不可取。
（四）再查兩造因就系爭工程款數額為何，該工程是否遲延，應否展延工期，及是否
      有逾期罰款等問題，而簽訂系爭仲裁協議書，提請中華民國仲裁協會台中辦事
      處仲裁解決，兩造並就前開所述工程糾紛，於仲裁程序中互為攻防，業如前述
      ，並有前開仲裁判斷書可證，並無未給原告充分陳述之機會；至系爭仲裁判斷
      認被告為新承攬人之問題，因係原仲裁判斷所持之法律見解及對於實體內容之
      判斷是否妥適之問題，此為仲裁人之權限，依前開說明，亦非法院所得過問，
      附此敘明。
三、次可審究者，乃原告主張兩造就已屬過去之法律關係訂立仲裁協議，該仲裁協議
    顯不成立，而依仲裁法第四十條第一項第二款之規定，請求撤銷系爭仲裁判斷，
    有無理由？
（一）按所謂過去之法律關係，係指曾經成立或不成立之法律關係，因情事變更，該
      過去之法律關係現已不復存在之情形而言。若過去成立或不成立之法律關係延
      續至現在尚存續或繼續不存在者，仍不失為現在之法律關係，自得為仲裁之標
      的。
（二）查兩造因系爭工程款數額為何，該工程是否遲延，應否展延工期，及是否有逾
      期罰款等問題，而於九十二年七月九日簽訂仲裁協議書，約定雙方就系爭台中
      市中山地政大樓新建工程契約或違反前開工程合約引起之糾紛、爭議或歧見，
      同意提請中華民國仲裁協會台中辦事處仲裁解決，業如前述。則依前開說明，
      兩造間顯係就現在之爭議而訂立系爭仲裁協議，系爭工程是否驗收、被告是否
      領取工程尾款均與兩造確存在前開爭議之事實無礙，是原告前開主張，自不足
      採。
四、另應審究者，乃原告主張系爭仲裁判斷已逾仲裁協議範圍，而依仲裁法第四十條
    第一項第一款、第三十八條第一款之規定，請求撤銷系爭仲裁判斷，是否有理由
    ？
（一）按仲裁判斷逾越仲裁協議之範圍者，當事人得對於他方提起撤銷仲裁判斷之訴
      ，仲裁法第四十條第一項第一款固定有明文。且仲裁判斷係以爭議當事人所請
      求之內容為基準，不得逾越當事人之請求而在聲明範圍以外作判斷，如仲裁庭
      就聲明外之事項作成仲裁法上所稱之「越權判斷」（即Ultra Petita或Extra
      Petita）者，自屬仲裁法第三十八條第一款規定仲裁判斷與仲裁協議標的之爭
      議無關或逾越仲裁協議範圍之情形，依同法第四十條第一項第一款規定，即構
      成當事人得請求法院撤銷仲裁判斷之事由（最高法院九十二年度台上字第二三
      四號判決參照）。惟所謂仲裁判斷逾越仲裁協議之範圍，係指就當事人約定仲
      裁以外之事項作成判斷而言（最高法院九十二年度台上字第四０五號判決參照
      ）。再按解釋意思表示，應探求當事人之真意，不得拘泥於所用之辭句，民法
      第九十八條定有明文；而解釋當事人之契約，應以當事人立約當時之真意為準
      ，而真意何在，又應以過去事實及其他一切證據資料為斷定之標準，不能拘泥
      文字致失真意（最高法院九十二年度台上字第一一三一號判決參照）。
（二）查訴外人全豐公司於八十九年間向原告承攬系爭工程，並由被告連帶負責前開
      工程履約責任；與兩造因就系爭工程款數額為何，該工程是否遲延，應否展延
      工期，及是否有逾期罰款等問題，而於九十二年七月九日簽訂仲裁協議書，約
      定雙方就系爭台中市中山地政大樓新建工程契約或違反前開工程合約引起之糾
      紛、爭議或歧見，同意提請中華民國仲裁協會台中辦事處仲裁解決，兩造並就
      前開所述工程糾紛，於仲裁程序中互為攻防；而全豐公司於九十年八月七日將
      已完成之工程而尚未領取款項與被告代為履行原工程契約所發生之報酬，均轉
      讓與被告，均如前述。而中華民國仲裁協會亦係究兩造間前開工程款數額為何
      、工程是否遲延、應否展延工期、是否有逾期罰款等問題，而為系爭仲裁判斷
      ，亦有前開仲裁判斷書可證。則依兩造爭議之前開過去事實及其他一切證據資
      料，可知，系爭協議仲裁範圍並非僅係就原告與全豐公司間之中山地政大樓新
      建工程之本工程承攬契約為限，實係以兩造之前開爭議為內容。則系爭仲裁判
      斷既係以爭議當事人所請求之內容為基準，並未逾越當事人之請求而在聲明範
      圍以外作判斷，亦即系爭仲裁判斷並無所謂仲裁判斷逾越仲裁協議範圍之情形
      ，原告前開主張，自不足取。
五、再應審究者，乃原告主張系爭仲裁程序違反仲裁協議或法律規定，而依仲裁法第
    四十條第一項第四款之規定，請求撤銷系爭仲裁判斷，是否有理由？
（一）按仲裁法第四十條第一項第四款規定仲裁程序，違反仲裁協議或法律規定者，
      當事人得提起撤銷仲裁判斷之訴，僅係就程序上有瑕疵之仲裁判斷所設之救濟
      方法，若仲裁人適用當事人共同認知之實體法予以判斷，即不得遽以請求撤銷
      仲裁判斷。至仲裁判斷之實體內容是否合法、妥適，則不在該條款規範之列。
　　　亦即仲裁判斷實體之內容，不以有法律依據為必要，故其判斷縱有適用法規不
　　　當之情形，亦不在得提起撤銷判斷之列（最高法院九十二年度台上字第二四一
　　　二號、九十二年度台上字第四三七號判決參照）。
（二）查原告與全豐公司間之系爭工程合約第二十條固約定，於工程進行中，全豐公
      司對契約各項條款，以及其附件中各項規定有疑義時，應在執行前向原告委任
      之建築師提請解釋，如全豐公司對原告委任之建築師的解釋不為認同時，全豐
      公司應再以書面述明理由向原告提出異議，如有涉訟，以台灣台中地方法院為
      第一審管轄法院。然前開約定，並非法律規定，亦非系爭仲裁協議之範圍，亦
      有前開仲裁協議書可證；則系爭仲裁程序並無違反仲裁協議或法律規定之可言
      。況行使權利，履行義務，應依誠實及信用方法，民法第一百四十八條定有明
      文。而所謂誠信原則，係指一切法律關係，應各就其具體的情形，依正義衡平
      之理念加以調整，而求其妥適正當（最高法院九十一年度台上字第七五四號判
      決參照）。而兩造既已協議成立系爭仲裁協議，已足使被告正當信任原告已不
      欲行使其就系爭工程合約第二十條之權利，原告於系爭仲裁判斷後，於本件訴
      訟中再欲為前開權利之行使，顯係違反誠實信用原則。則原告前開主張，自不
      可採。
六、復按仲裁判斷書所為駁回聲請人部分請求之仲裁判斷，相對人就該部分已受有利
    之仲裁判斷，且不生強制執行之問題；則相對人訴請撤銷此部分仲裁判斷，自屬
    欠缺權利保護要件（最高法院九十一年度台上字第二三三０號判決參照）。查系
    爭仲裁判斷書係命本件原告應給付本件被告三千八百四十九萬三千五百六十二元
　　及其法定利息，但駁回本件被告其餘請求，此有前開仲裁判斷書可憑，則本件原
　　告就前開駁回部分已受有利之仲裁判斷，自不生強制執行之問題；是本件原告訴
　　請撤銷此部分仲裁判斷，依前開說明，亦屬欠缺權利保護要件，自應依民事訴訟
　　法第二百四十九條之規定駁回。
七、此外，原告未能提出積極確實之證據證明其得依仲裁法之規定撤銷系爭仲裁判斷
    ，則原告之請求，自無理由，不應准許。
八、本件事證已臻明確，兩造所為之其他主張，陳述並所提之證據，經審酌後，認均
    與本件之結論無礙，不再一一論述，併予敘明。
伍、訴訟費用負擔之依據：民事訴訟法第七十八條。
中　　　華　　　民　　　國　　　九十四　　年　　  一　　月　　三十一　　日
~B臺灣臺中地方法院民事第三庭
~B    法　官　陳卿和
正本係照原本作成
如對本判決上訴，須於判決送達後二十日內向本院提出上訴狀
中　　　華　　　民　　　國　　　九十三　　年　　  一　　月　　三十一　　日
~B法院書記官　紀俊源
